ACORDAO-COMPLETO-2368586

ACÓRDÃO 1891/2019 ATA 30/2019 - PLENÁRIO

VISTOS, relatados e discutidos estes autos de Solicitação do Congresso Nacional, originária da Câmara dos Deputados, com pedido de envio de informações efetuado pela Comissão Parlamentar de Inquérito referente ao Banco Nacional de Desenvolvimento Econômico e Social – BNDES, objetivando o encaminhamento de cópia de processos de controle externo.
		ACORDAM os Ministros do Tribunal de Contas da União, reunidos em Sessão do Plenário, ante as razões expostas pelo relator, em:
	9.1. conhecer da Solicitação do Congresso Nacional, por preencher os requisitos de admissibilidade previstos no art. 3º, II, e art. 4º, I, alínea “a”, da Resolução TCU 215/2008, c/c o art. 38, II, da Lei Orgânica do TCU, e o art. 232 do Regimento Interno do TCU;
	9.2. com fulcro no artigo 13 da Resolução TCU 215/2008, c/c o art. 65, III, da Resolução TCU 259/2014, considerando que o objeto da Solicitação envolve processos de responsabilidade de relatores diferentes, requisitar às referidas autoridades cópia das peças processuais necessárias ao atendimento do pedido, para serem juntadas ao presente processo de Solicitação, na forma detalhada a seguir:
	9.2.1. ao Exmo. Ministro-Substituto Weder de Oliveira: TC Processo 033.902/2016-0 e TC Processo 042.096/2018-9, bem como do TC Processo 027.496/2017-1, a ele apensado;
	9.2.2. ao Exmo. Ministro Vital do Rêgo: TC Processo 004.980/2017-4;
	9.3. com fundamento no artigo 13, parágrafo único, da Resolução TCU 215/2008, informar aos referidos relatores que, ao submeterem os processos ao Plenário, para julgamento de mérito, deve ser proposto o envio, ao Relator da presente Solicitação do Congresso Nacional, de cópia do acórdão proferido, do relatório e do voto que o fundamentaram e das peças processuais adicionais, consideradas necessárias para o complemento do envio de informações à Comissão Parlamentar de Inquérito demandante;
	9.4. autorizar o envio de cópia integral dos TC’s Processo 033.902/2016-0, Processo 042.096/2018-9 (e  Processo 027.496/2017-1, a ele apensado) , bem como o Processo 004.980/2017-4, na situação processual em que se encontram, à Presidência da Comissão Parlamentar de Inquérito do BNDES (Câmara dos Deputados) , tendo em conta o Requerimento n° 175, de 25/6/2019, de autoria da Sra. Deputada Paula Belmonte;
	9.5. com fundamento no art. 14, IV, da Resolução TCU 215/2008, declarar integralmente atendida a presente Solicitação do Congresso Nacional;
	9.6. autorizar o arquivamento dos autos, com fundamento no art. 14, IV, da Resolução TCU 215/2008.

Solicitação do Congresso Nacional em que se requer cópia integral em meio digital dos processos TC 033.902/2016-0, TC 027.496/2017-1 e TC 004.980/2017-4.

Banco Nacional de Desenvolvimento Econômico e Social - BNDES.

3. Interessada: Câmara dos Deputados (Comissão Parlamentar de Inquérito).

13.1. Ministros presentes: José Mucio Monteiro (Presidente), Walton Alencar Rodrigues, Benjamin Zymler, Aroldo Cedraz (Relator), Raimundo Carreiro, Ana Arraes, Bruno Dantas e Vital do Rêgo.
13.2. Ministro-Substituto convocado: Augusto Sherman Cavalcanti.
13.3. Ministros-Substitutos presentes: André Luís de Carvalho e Weder de Oliveira.

AROLDO CEDRAZ

h4/>RELATÓRIO
	Adoto como relatório a bem lançada instrução da Secretaria de Controle Externo da Administração Indireta no estado do Rio de Janeiro (peça 5) , com proposta de conhecimento e atendimento à Solicitação do Congresso Nacional, conforme transcrição a seguir:
INTRODUÇÃO
Trata-se de solicitação do Congresso Nacional, encaminhada por meio do Ofício n° 157/19-P ao Presidente deste Tribunal pelo Sr. Deputado Vanderlei Macris, Presidente da CPI do BNDES, tendo em conta Requerimento n° 175, de 25/6/2019, de autoria da Sra. Deputada Paula Belmonte, que requer, com base no art. 58, §3°, da Constituição da República, no art. 2º da Lei 1.579, de 18/3/1952, e no art. 36, inciso II, do Regimento Interno da Câmara dos Deputados, seja solicitada, ao Tribunal de Contas da União, cópia integral em meio digital dos processos TC Processo 033.902/2016-0, TC Processo 027.496/2017-1 e TC Processo 004.980/2017-4, todos de responsabilidade desta unidade  técnica, com o intuito de direcionar os trabalhos afetos à supracitada Comissão Parlamentar de Inquérito.
EXAME DE ADMISSIBILIDADE
Inicialmente, deve-se registrar que a solicitação preenche os requisitos de admissibilidade, pois satisfaz a disposição do art. 3º, inciso II, e art. 4º, inciso I, alínea “a”, da Resolução TCU 215/2008, c/c o art. 38, inciso II, da Lei Orgânica do TCU, e o art. 232 do Regimento Interno do TCU.
EXAME TÉCNICO
Recebida no TCU no dia 8/7/2019, a solicitação (peça 1) foi encaminhada pelo Exmo. Sr. Ministro Presidente José Mucio Monteiro à Segecex, para adoção das providências pertinentes, com a absoluta prioridade que o caso requer. Em 9/7/2019, o Secretário-Geral de Controle Externo encaminhou os autos a esta Secretaria, para exame e adoção das providências necessárias (peça 4) .
No Requerimento n° 175, de 25/6/2019, a Sra. Deputada Paula Belmonte requer cópia integral, em meio digital, dos processos TC Processo 033.902/2016-0, TC Processo 027.496/2017-1 e TC Processo 004.980/2017-4, justificando assim a demanda:
	Tendo em vista que o objeto desta CPI é investigar supostas irregularidades cometidas pelo Banco Nacional de Desenvolvimento Econômico e Social (BNDES) no período de janeiro de 2003 a 2015, consideramos ser essencial que além de todas as informações já requeridas esta Comissão tenha acesso também a informações colhidas pelo Tribunal de Contas da União detalhadas nos processos em epígrafe.
Entendemos que, com essas informações, que complementam as recebidas do BNDES em função do REQ-95-2019-CPIBNDES, que tratou do mesmo assunto, esta Comissão terá condições de conduzir uma investigação mais eficiente e consistente.
O TC Processo 033.902/2016-0 (Relator Ministro Weder de Oliveira) encontra-se aberto e possui peças de caráter sigiloso. Foi autuado a partir de Comunicação Plenária do Exmo. Ministro Raimundo Carreiro, tendo como objeto verificar a legalidade dos pagamentos efetuados pelo BNDES a título de participação nos lucros e resultados referentes aos exercícios financeiros de 2011 a 2015.
O TC Processo 027.496/2017-1 (Relator Ministro Weder de Oliveira) encontra-se apensado ao TC Processo 042.096/2018-9 e possui peças de caráter sigiloso. Trata-se de Relatório de Levantamento que visa conhecer e avaliar os riscos e os parâmetros de adequação dos valores de remuneração de empregados e dirigentes do Banco Nacional de Desenvolvimento Econômico e Social. O TC Processo 042.096/2018-9, por sua vez, também da relatoria do Ministro Weder de Oliveira, encontra-se aberto e não possui peças de caráter sigiloso. Trata-se de Relatório de Auditoria que visa constatar a regularidade e a adequabilidade dos pagamentos efetuados aos empregados do BNDES a título de remuneração e participação nos lucros e resultados do banco (PLR) .
O TC Processo 004.980/2017-4 (Relator Ministro Vital do Rêgo) encontra-se aberto e possui peças de caráter sigiloso. Trata-se de Representação tendo por objetivo avaliar, no mérito, a aplicação do teto remuneratório constitucional de que tratam o inciso XI e o § 9° da CF aos empregados públicos do BNDES, à luz das fontes de receita da empresa pública.
A tabela abaixo apresenta os dados relativos aos processos mencionados:
Tabela 1
	TC
	Estado
	Ministro Relator 
	Sigiloso
	Peças sigilosas 

	Processo 033.902/2016-0
	Aberto
	Weder de Oliveira
	Não
	29, 32 a 37, 44 a 49, 53 e 54 

	Processo 027.496/2017-1
	Encerrado
	Weder de Oliveira
	Sim
	59 a 97 e 99 a 119

	Processo 042.096/2018-9
	Aberto
	Weder de Oliveira
	Sim
	-

	Processo 004.980/2017-4
	Aberto
	Vital do Rêgo
	Não
	5

O requerente é autoridade legitimada para demandar cópias de processos que tramitam neste Tribunal, nos termos do art. 62 da Resolução-TCU 259/2014 c/c art. 232, inciso III, do Regimento Interno do TCU. 
Em relação aos processos TC Processo 033.902/2016-0, TC Processo 027.496/2017-1 e TC Processo 042.096/2018-9, insta salientar que a Portaria de Delegação de Competência do Ministro Weder de Oliveira permite que esta Secretaria aprecie solicitações de cópias de peças processuais formuladas por aqueles tenham prerrogativa constitucional ou legal, contudo, não faz referência às peças de natureza sigilosa (art. 1º, inciso I, alínea b, da Portaria-MINS-WDO 8/2018) .
No que se refere ao TC Processo 004.980/2017-4, é preciso observar que a Portaria de Delegação de Competência do Ministro Relator Vital do Rêgo permite vista e cópia de peças dos autos por quem tenha prerrogativa constitucional ou legal para solicitá-las, exceto sobre processos de natureza sigilosa (art. 1º, inciso I, alínea “b”, da Portaria-MIN-VR 1/2019.
 Destarte, o atendimento da Solicitação, quanto aos referidos processos, depende de autorização dos respectivos Relatores, Ministro Weder de Oliveira e Ministro Vital do Rêgo, nos termos do art. 65, inciso III, da Resolução-TCU 259/2014.
 Além disso, cabe ressaltar que a Consultoria Jurídica do TCU (Conjur) emitiu, em 24/11/2015, parecer no TC Processo 033.180/2014-8 (Relator Ministro Augusto Sherman, peças 28-30) , no qual concluiu que os documentos e as informações fornecidas pelo BNDES sobre suas operações “não podem ser considerados ‘documentos públicos’, mas sim como de publicidade restrita ao TCU, devendo essa condição constar dos processos nos quais estejam eles inseridos e, por esse motivo, não podem ser compartilhados com outros órgãos de controle ou mesmo com comissão parlamentar de inquérito”. Em razão desse entendimento, as peças processuais nas quais se encontram cópias de documentos fornecidos pelo BNDES encontram-se classificadas por este Tribunal como sigilosas, com acesso restrito.
 Nessa esteira, tendo em conta o epigrafado parecer da Consultoria Jurídica desta Corte, deve-se avaliar a abrangência das informações a serem encaminhadas ao solicitante, ou seja, se devem ser fornecidos somente os elementos não sigilosos dos processos ou, em outra hipótese, a totalidade das peças.
 Nesse sentido, cabe mencionar, como precedente, outra SCN que cuida de processos relacionados ao BNDES. Trata-se da solicitação do Congresso Nacional encaminhada por meio do Ofício 1036/2017/SGM/P ao Presidente deste Tribunal pelo Sr. Deputado André Fufuca, no exercício da Presidência da Câmara dos Deputados, tendo em conta Solicitação de Informações ao TCU n° 31 de 2017, de autoria do Sr. Deputado Félix Mendonça Júnior, que requer, nos termos do art. 71, inciso VII, da Constituição Federal, “seja solicitada, ao Tribunal de Contas da União, cópia de inteiro teor dos processos de fiscalização contábil, financeira, orçamentária, operacional e patrimonial realizados pela Corte de Contas e tendo como objeto os aportes e linhas de crédito do BNDES que envolvem o grupo J&F”.
 Após análise da solicitação, este Tribunal, por meio do Acórdão 2395/2017-TCU-Plenário, decidiu enviar à Presidência da Câmara dos Deputados cópia das peças não sigilosas dos seguintes processos: TC-Processo 007.527/2014-4, TC-Processo 034.931/2015-5, TC-Processo 034.932/2015-1, TC-Processo 034.935/2015-0, TC-Processo 031.782/2016-7, TC-Processo 010.398/2017-1 (inclusive do processo apensado, TC-Processo 034.930/2015-9) e TC-Processo 020.213/2017-4 (inclusive do processo apensado, TC-Processo 034.940/2015-4) .
Na ocasião, o Tribunal entendeu que os documento revestidos de sigilo bancário ou comercial não poderiam ser repassados à Câmara dos Deputados por não serem documentos públicos, mas de “publicidade restrita ao TCU”, não podendo ser compartilhados com outros órgãos de controle ou mesmo Comissão Parlamentar de Inquérito.
 Irresignada, a Presidência da Câmara dos Deputados encaminhou o Ofício 1466/2017/SGM/P, em que pleiteou o envio das informações protegidas por sigilo, ao argumento de que, em se tratando de operações com recursos públicos, não há sigilo oponível aos órgãos de fiscalização.
Feita a análise, este Tribunal, por meio do Acórdão 594/2019-TCU-Plenário, decidiu conhecer da solicitação e enviar à Presidência da Câmara dos Deputados cópia integral dos epigrafados processos. Nesse diapasão, vale transcrever trecho do Voto do Exmo. Ministro-Relator Walton Alencar:
É de se ver que o STF, ao apreciar o MS 33.340/DF, firmou sólido entendimento no sentido de que o sigilo bancário é mitigado quando está envolvido o poder público, afinal “quem contrata com o Poder Público não pode ter segredos, especialmente se a revelação for necessária para o controle da legitimidade do emprego dos recursos públicos”.
Transcrevo, no essencial, a ementa do MS 33.340/DF
Ementa: DIREITO ADMINISTRATIVO. CONTROLE LEGISLATIVO FINANCEIRO. CONTROLE EXTERNO. REQUISIÇÃO PELO TRIBUNAL DE CONTAS DA UNIÃO DE INFORMAÇÕES ALUSIVAS A OPERAÇÕES FINANCEIRAS REALIZADAS PELAS IMPETRANTES. RECUSA INJUSTIFICADA. DADOS NÃO ACOBERTADOS PELO SIGILO BANCÁRIO E EMPRESARIAL.
 (...) 
3. O sigilo de informações necessárias para a preservação da intimidade é relativizado quando se está diante do interesse da sociedade de se conhecer o destino dos recursos públicos.
4. Operações financeiras que envolvam recursos públicos não estão abrangidas pelo sigilo bancário a que alude a Lei Complementar nº 105/2001, visto que as operações dessa espécie estão submetidas aos princípios da administração pública insculpidos no art. 37 da Constituição Federal. Em tais situações, é prerrogativa constitucional do Tribunal [TCU] o acesso a informações relacionadas a operações financiadas com recursos públicos.
5. O segredo como “alma do negócio” consubstancia a máxima cotidiana inaplicável em casos análogos ao sub judice, tanto mais que, quem contrata com o poder público não pode ter segredos, especialmente se a revelação for necessária para o controle da legitimidade do emprego dos recursos públicos. É que a contratação pública não pode ser feita em esconderijos envernizados por um arcabouço jurídico capaz de impedir o controle social quanto ao emprego das verbas públicas.
 (...) 
8. In casu, contudo, o TCU deve ter livre acesso às operações financeiras realizadas pelas impetrantes, entidades de direito privado da Administração Indireta submetidas ao seu controle financeiro, mormente porquanto operacionalizadas mediante o emprego de recursos de origem pública. Inoponibilidade de sigilo bancário e empresarial ao TCU quando se está diante de operações fundadas em recursos de origem pública. Conclusão decorrente do dever de atuação transparente dos administradores públicos em um Estado Democrático de Direito.
 (...) 
14. Merece destacar que in casu: a) Os Impetrantes são bancos de fomento econômico e social, e não instituições financeiras privadas comuns, o que impõe, aos que com eles contratam, a exigência de disclosure e de transparência, valores a serem prestigiados em nossa República contemporânea, de modo a viabilizar o pleno controle de legitimidade e responsividade dos que exercem o poder. b) A utilização de recursos públicos por quem está submetido ao controle financeiro externo inibe a alegação de sigilo de dados e autoriza a divulgação das informações necessárias para o controle dos administradores, sob pena de restar inviabilizada a missão constitucional da Corte de Contas. (...) .
Efetivamente não se extrai da deliberação que somente o TCU poderia ter acesso às informações sigilosas. Muito ao contrário, uma vez que é papel constitucionalmente conferido ao Parlamente a fiscalização da Administração Pública, notadamente o controle financeiro consoante preceitua o art. 70, caput, e parágrafo único, da CF
Ademais este Tribunal já decidiu que a transferência de informações sigilosas entre os órgãos da Administração Pública legalmente qualificados para detê-las não configura quebra de confidencialidade (Acórdão 563/2017-TCU-Plenário, Rel. Benjamin Zymler) , cabendo ao novo detentor o dever de manter sigilo imposto originalmente.
 Diante do explanado, pode-se aplicar esse entendimento aos presentes autos, com o envio ao solicitante de cópia integral dos processos TC Processo 033.902/2016-0, TC Processo 027.496/2017-1, TC Processo 042.096/2018-9 e TC Processo 004.980/2017-4, inclusive as peças sigilosas apontadas na Tabela 1 retro.
PROPOSTA DE ENCAMINHAMENTO
Ante o exposto, sugere-se o encaminhamento dos autos ao Gabinete do Exmo. Ministro Aroldo Cedraz, propondo:
a) conhecer da solicitação do Congresso Nacional, nos termos do art. 3º, inciso II, e art. 4º, inciso I, alínea “a”, da Resolução-TCU 215/2008, c/c o art. 38, inciso II, da Lei 8.443/1992;
b) com fulcro no artigo 13 da Resolução-TCU 215/2008, tendo em conta que o objeto desta SCN envolve processos de responsabilidade de relatores diferentes, em situações processuais diferentes, informar esse fato aos relatores dos respectivos processos e solicitar deles autorização para fornecer cópias integrais daqueles autos, na forma a seguir detalhada:
b.1) com base no art. 65, inciso III, da Resolução-TCU 259/2014:
b.1.1) ao Exmo. Ministro-Substituto Weder de Oliveira: TC Processo 033.902/2016-0 e TC Processo 042.096/2018-9, bem como do TC Processo 027.496/2017-1, a ele apensado;
b.1.2) ao Exmo. Ministro Vital do Rêgo: TC Processo 004.980/2017-4;
c) com base no artigo 13, parágrafo único, da Resolução-TCU 215/2008, lembrar aos relatores referidos no subitem b.1 que, ao submeterem os processos referidos ao Plenário, para julgamento de mérito, deverão propor o encaminhamento ao Relator deste processo de solicitação do Congresso Nacional “de cópia do acórdão proferido, do relatório e do voto que o fundamentaram e das peças processuais consideradas necessárias ao atendimento da solicitação do Congresso Nacional”;
d) autorizar o envio de cópia integral dos processos TC Processo 033.902/2016-0, TC Processo 042.096/2018-9  (bem como do TC Processo 027.496/2017-1, a ele apensado) e TC Processo 004.980/2017-4 à presidência da Comissão Parlamentar de Inquérito do BNDES (CPI BNDES) da Câmara dos Deputados, Exmo. Sr. Deputado Vanderlei Macris, tendo em conta Requerimento n° 175, de 25/6/2019, de autoria da Sra. Deputada Paula Belmonte;
	e) com base no art. 14, inciso IV, da Resolução-TCU 215/2008, declarar integralmente atendida esta Solicitação do Congresso Nacional;
	f) arquivar o presente processo, com fundamento no art. 14, inciso IV, da Resolução TCU-215/2008.
	 	É o relatório.

não há.

Não atuou.

SOLICITAÇÃO DO CONGRESSO NACIONAL. COMISSÃO PARLAMENTAR DE INQUÉRITO DESTINADA A INVESTIGAR A PRÁTICA DE ATOS ILÍCITOS E IRREGULARES, NO ÂMBITO DO BANCO NACIONAL DE DESENVOLVIMENTO ECONÔMICO E SOCIAL, OCORRIDOS ENTRE OS ANOS DE 2003 E 2015, RELACIONADOS À INTERNACIONALIZAÇÃO DE EMPRESAS BRASILEIRAS. requisição de cópias dE PROCESSOS DE CONTROLE EXTERNO. CONHECIMENTO. ENVIO DAS INFORMAÇÕES. ATENDIMENTO. COMUNICAÇÃO AO SOLICITANTE. ARQUIVAMENTO.

SOLICITAÇÃO DO CONGRESSO NACIONAL (SCN)

Secretaria de Controle Externo da Administração Indireta no estado do Rio de Janeiro.

Em sede de admissibilidade, a presente Solicitação merece ser conhecida, eis que atendidos os requisitos aplicáveis à espécie, a teor do disposto no art. 3º, II, e art. 4º, I, alínea “a”, da Resolução TCU 215/2008, c/c o art. 38, II, da Lei Orgânica do TCU, e o art. 232 do Regimento Interno do TCU.
2.	Quanto ao mérito, verifico que a Secretaria de Controle Externo da Administração Indireta no estado do Rio de Janeiro abordou, com propriedade, em sua instrução, cujos fundamentos incorporo a estas razões de decidir, todas as questões necessárias ao deslinde do feito, exaurindo a análise da matéria.
3.	Nesse contexto, afigura-se pertinente a proposta de atendimento à Solicitação, nos termos consignados nos autos, devendo o processo ser arquivado, após o envio das informações à Comissão Parlamentar de Inquérito da Câmara dos Deputados, conforme autorizam os arts. 169, inciso V, do Regimento Interno/TCU, c/c os arts. 14, IV, e 17, I, da Resolução TCU 215/2008.
4.	Assim, deve ser autorizado o envio, à instância demandante, de cópia integral, em meio digital, dos processos demandados, informados os respectivos relatores (Ministro Vital do Rego e Ministro-Substituto Weder de Oliveira) , eis que o atendimento da Solicitação, quanto aos referidos processos, possuem peças de natureza sigilosa, consoante esclarecido pela unidade técnica, e considerando que o Tribunal, em caso semelhante, por meio do Acórdão 594/2019-TCU-Plenário, decidiu conhecer da Solicitação e enviar à Presidência da Câmara dos Deputados cópia integral de processos, mesmo contendo peças de acesso restrito ao Tribunal. 
5.	Como bem anotado na instrução da SecexEstatais, ao citar a novel jurisprudência, este “Tribunal já decidiu que a transferência de informações sigilosas entre os órgãos da Administração Pública legalmente qualificados para detê-las não configura quebra de confidencialidade (Acórdão 563/2017-TCU-Plenário, Rel. Benjamin Zymler) , cabendo ao novo detentor o dever de manter sigilo imposto originalmente”.
	Ante o exposto, acolhendo, com singelos ajustes, a proposta da unidade técnica especializada, Voto por que seja adotada a deliberação que ora submeto a este Colegiado.
TCU, Sala das Sessões Ministro Luciano Brandão Alves de Souza, em 14 de agosto de 2019.
AROLDO CEDRAZ 
Relator